【裁判字號】    94,重訴,79
【裁判日期】    970325
【裁判案由】    拆屋還地
【裁判全文】
臺灣嘉義地方法院民事判決              94年度重訴字第79號
原      告  嘉義市政府
法定代理人  己○○
訴訟代理人  楊漢東律師
複 代理 人  蕭敦仁律師
            黃文力律師
            楊瓊雅律師
被      告  卯○○
            辰○○
            甲○○
                        弄12.
            辛○○
            丁○○
            丙○○
            庚○○
            乙○○
前列八人共同
訴訟代理人  吳啟勳律師
複 代理 人  林俊生律師
被      告  巳○○
上列當事人間請求拆屋還地等事件，本院於中華民國97年3月11
日言詞辯論終結，判決如下：
    主  文
被告辰○○、卯○○應將坐落嘉義巿新富段四小段二八地號土地
如附圖三編號Ａ、同段二九地號土地如附圖三編號Ａ1所示之建
物（即門牌號碼為嘉義巿民生北路一一巷一號之房屋）及坐落同
前段二九地號土地如附圖一編號Ｂ所示之建物（即門牌號碼為嘉
義巿民生北路十三號之房屋）拆除，將土地返還原告。
被告甲○○應將坐落嘉義巿新富段四小段二九地號土地上如附圖
一編號Ｃ所示之建物（即門牌號碼為嘉義巿民生北路十五號之房
屋）拆除，將土地返還原告。
被告辛○○、巳○○應將坐落嘉義巿新富段四小段二九地號土地
上如附圖一編號Ｄ所示之建物（即門牌號碼為嘉義巿民生北路十
七號之房屋）拆除，將土地返還原告。
被告丁○○應將坐落嘉義巿新富段四小段二九地號土地上如附圖
一編號Ｅ所示之建物（即門牌號碼為嘉義巿民生北路十九號之房
屋）拆除，將土地返還原告。
被告乙○○應將坐落嘉義巿新富段四小段二九地號如附圖三編號
Ｆ、同段二０之一五地號土地上如附圖三編號Ｆ1所示之建物拆
除，將土地返還原告。
被告庚○○應將坐落嘉義巿新富段四小段二九地號土地上如附圖
二編號Ａ所示之建物（即門牌號碼為嘉義巿民生北路二十一號之
房屋）拆除，將土地返還原告。
原告其餘之訴駁回。
本判決第一項至第六項拆除地上建物交還土地之履行期間為三個
月。
訴訟費用由被告辰○○、卯○○連帶負擔百分之二十四，被告甲○○負擔百分之十一，被告辛○○及巳○○負擔百分之十一，被
告丁○○負擔百分之十一，被告乙○○負擔百分之二十九，被告
庚○○負擔百分之十四。
本判決於原告以附表所示金額分別為被告供擔保後，得假執行；
但被告辰○○、卯○○、甲○○、辛○○、丁○○、乙○○、庚○○如分別以附表所示金額為原告預供擔保，得免為假執行。
    事實及理由
壹、程序方面
一、按當事人是否適格，應以當事人主張之事實為準。本件原告
    主張系爭土地係屬嘉義市，伊為管理機關，被告無權占有系
    爭土地，爰本於所有權之作用訴請被告拆屋還地，其當事人
    即為適格。按「國有財產局撥給各地國家機關使用者，名義
    上雖仍為國有，實際上即為使用機關行使所有人之權利，故
    對於是類財產，向准由管領機關起訴，代國家主張所有權人
    之權利。」（最高等法院51年台上字第2680號判例意旨參照
    ）。故原告以土地管理機關之名義起訴，於法並無不合。被
    告卯○○、辰○○、甲○○、辛○○、丁○○、丙○○、庚○○、乙○○（下稱被告卯○○8人）主張原告訴請被告拆
    屋還地，於法未洽云云，並無可採，合先敘明。
二、按訴狀送達後，原告不得將原訴變更或追加他訴。但經被告
    同意者、請求之基礎事實同一、擴張或減縮應受判決事項之
    聲明者，不在此限，民事訴訟法第255條第1項第1、2、3款
    定有明文。本件原告依地政機關複丈測量結果，發現系爭門
    牌號碼為嘉義巿民生北路11巷1號之房屋有跨越占用嘉義巿
    新富段四小段29地號土地，有附圖三可資參照，原告就跨建
    土地部分追加請求，經核與上揭規定並無不合；另原告就系
    爭29地號土地上如附圖一編號Ｄ所示之建物（即門牌號碼為
    嘉義巿民生北路17之房屋）原請求被告辛○○應遷出，將房
    屋返還原告。嗣後變更追加請求被告辛○○及巳○○應將上
    開建物拆除，將土地返還原告，其基礎事實均涉及就系爭29
    地號土地上是否有權占有，揆諸上開民事訴訟法之規定並無
    不合，應予准許。
三、被告巳○○經合法通知，未於最後言詞辯論期日到場，核
      無民事訴訟法第386條各款所列情形，爰依原告之聲請，
      由其一造辯論而為判決。
貳、實體方面
一、原告起訴主張：
（一）系爭坐落嘉義巿新富段四小段28地號、同段29地號及同段
      20-15地號土地確為原告所有，雖土地登記之所有權人為
      「嘉義巿」，但登記之管理者為「嘉義巿政府」，依法原
      告嘉義巿政府得以管理人之資格行使民法第767條所賦予
      所有權人之權限，此有判例明文規定，並無爭議。被告卯
      ○○8人否認系爭土地為原告所有，應有誤解。系爭地上
      建物分別為被告所有或被告有拆除之處分權能，此項事實
      証據除有系爭房屋之稅籍登記資料可稽之外，另有被告民
      國93年11月11日之「訴請聲明」書及94年1月26日之陳情
      書內容可證明。雖然最高法院判例認為房屋稅籍資料登記
      的所有權人未必真正就房屋有所有權，但本件既然房屋稅
      籍資料登記被告為房屋所有權人，且被告在卷內證物一及
      證物二之訴請聲明及陳情書均主張系爭房屋為被告之財產
      並具保有其所有權，未有其他第三人舉出反證證明第三人
      為房屋真正所有權人之前，依民事証據法則應認定被告確
      實為系爭房屋之所有權人。至於房屋稅籍登記之建物構造
      及面積雖與鈞院囑託地政機關測量之結果有出入，應僅係
      被告於嘉義巿民生北路拓寬時修繕整建而未辦房屋稅籍資
      料之變更，並非因此即可否認被告為系爭房屋之所有人或
      處分權人。有關被告有新修繕整建房屋之事實，被告在93
      年及94年之訴請聲明及陳情書內容均自己承認整建房屋之
      事實，如被告不是系爭房屋所有人或處分權人，被告為何
      能整建系爭房屋之權限？
（二）雖然系爭土地上之房屋所有權人有向原告繳納土地使用補
      償金（嘉義巿民生北路11巷1號並無繳納），但原告管理
      公有財產，依法令必須對無權占用公有土地或房屋之占用
      人收取損害賠償及不當得利性質之使用補償金，無權占用
      人所付之使用補償金不屬於租金性質，因為欠缺土地所有
      人與土地占用人「約定」之要素，原告向被告收取使用補
      償金係基於法令之規定，並非基於雙方之約定，與判例規
      定之成立租賃關係之要件不符。原告否認被告主張兩造各
      自取得房屋、土地所有權之前，房屋及土地所有權屬同一
      人所有。故被告抗辯本件有民法第425條之1第1項所規定
      之使用權源，應非有理。
（三）有關嘉義市○○○路17號房屋，因現有房屋已非被告辛○○79年間向原告租賃之房屋，應為被告辛○○及巳○○自
      行重建。另依被告巳○○曾於93年11月11日之訴請聲明書
      及94年1月26日之陳情書中，先後主張系爭房屋為其花費
      不少金錢裝潢整建之財產，故追加巳○○為共同被告。
（四）本件系爭土地原來訂有租賃契約部分，原告會由收取租金
      改為收取補償金，係因被告在租賃關係存續中應依租賃契
      約繳納土地之租金。但系爭土地租賃契約之期限屆滿後，
      原告計劃要開闢公共設施而不同意續訂租約，被告亦未返
      還租賃之土地，原告始改依嘉義市市有財產管理自治條例
      及租賃契約書第12條之規定收取損害賠償性質之使用補償
      金。故原告在租賃關係消滅後向被告收取損害賠償性質之
      補償金係依市有財產管理自治條例及原來租賃契約第12條
      之規定為之。且兩造在原租賃契約第12條有約定，被告繳
      納損害賠償性質之使用補償金不得主張民法第451條之適
      用及其他異議。
（五）本件有關系爭門牌號碼為嘉義市○○○路11巷1號之建物
      部分因未辦保存登記，亦無稅籍資料，被告卯○○、辰○○之母親寅○○○在鈞院現勘驗時供稱該房屋為其公公蕭
      東宗所有，惟蕭東宗已死亡，現由被告辰○○、卯○○繼
      承。
（六）系爭土地目前均為各該被告占有中，且土地上有被告所有
      或被告有事實上處分權之房屋占用。因之聲明：1.被告辰
      ○○、卯○○應將坐落嘉義巿新富段四小段28地號土地如
      附圖三編號Ａ、同段29地號土地如附圖三編號Ａ1所示之
      建物（即門牌號碼為嘉義巿民生北路11巷1號之房屋）及
      坐落同前段29地號土地如附圖一編號Ｂ所示之建物（即門
      牌號碼為嘉義巿民生北路13號之房屋）拆除，將土地返還
      原告。2.被告甲○○應將坐落嘉義巿新富段四小段29地號
      土地上如附圖一編號Ｃ所示之建物（即門牌號碼為嘉義巿
      民生北路15號之房屋）拆除，將土地返還原告。3.被告辛○○及巳○○應將坐落嘉義巿新富段四小段29地號土地上
      如附圖一編號Ｄ所示之建物（即門牌號碼為嘉義巿民生北
      路17之房屋）拆除，將土地返還原告。4.被告丁○○及丙○○應將坐落嘉義巿新富段四小段29地號土地上如附圖一
      編號Ｅ所示之建物（即門牌號碼為嘉義巿民生北路19號之
      房屋）拆除，將土地返還原告。5.被告乙○○應將坐落嘉
      義巿新富段四小段29地號如附圖三編號Ｆ、同段20-15地
      號土地上如附圖三編號Ｆ1所示之建物拆除，將土地返還
      原告。6.被告庚○○應將坐落嘉義巿新富段四小段29地號
      土地上如附圖二編號Ａ所示之建物（即門牌號碼為嘉義巿
      民生北路21號之房屋）拆除，將土地返還原告。7.第一項
      至第六項聲明原告願供擔保請准予宣告假執行。
二、被告巳○○未於言詞辯論期日到場，亦未提出準備書狀作何
    聲明或陳述。
三、被告卯○○8人則以下列言詞置辯，並聲明：1.原告之訴及
    其假執行之聲請均駁回。2.如受不利之判決請准予定相當之
    履行期間。3.本件判決請准予供擔保後得免為假執行。
（一）原告提起本件訴訟略以：「坐落嘉義市○○段○○段20-15
      、28、29地號為其所有，88年之前，部分土地有出租被告
      卯○○、辰○○、甲○○、辛○○、丁○○、丙○○、庚○○、乙○○，88年以後即回收不再出租，但仍由被告卯
      ○○、辰○○、甲○○、辛○○、丁○○、丙○○、庚○○、乙○○房屋（即門牌嘉義市○○○路 (11巷1號)13、
      15、19、21、21-1號）無權占用中，另被告辛○○請求遷
      讓房屋，對其他被告則請求拆屋還地」云云，被告爭執不
      同意之：
    1.坐落嘉義市○○段○○段20-15、28、29地號土地，由原告
      起訴狀證物一觀之，均非原告嘉義市政府所有，因此，原
      告以上開三筆土地為其所有提起本件訴訟主張被告卯○○
      8人無權占用請求遷讓、拆屋，於法尚有未洽。
    2.按如將物交由他人使用，而有收取對價者，不論其名稱（
      補償、償貼、或其他）如何，均不得謂非租賃（最高法院
      著有46年台上字第519號判例及46年度台上字第1500號、5
      2年度台上字第2739號、57年度台上字第2642號、72年度
      台上字第835號、72年度台上字第4295號裁判要旨所持法
      律意見參照）。第查：
     (1)系爭門牌嘉義市○○路13、15、19、21、21-1號等房屋
        早已存在，自系爭坐落嘉義市○○段○○段20-15、28、
        29地號土地為嘉義市所有後，原告即於每會計年度分1
        、2期（以85會計年度為例：84年7月至84年12月為85年
        度1期、繳納期間85年1月1日至85年1月31日；85年1月
        至85年6月為85年度2期、繳納期間85年7月1日至85年7
        月31日。現為按當年分1、2期，以93年度為例；93年1
        月至93年6月為1期、繳納期間93年7月1日至93年7月31
        日；93年7月至93年12月為2期、繳納期間94年1月1日至
        94年1月31日），先後以租金、使用補償金、土地補償
        金（一般租金率）等名目收取上開房屋使用上開土地之
        對價，有被告找尋到部份繳款書收據可證。
     (2)系爭房屋之使用系爭土地, 既有依一般租金率計算繳納
        使用對價予原告（94年度1期（94年1月至6月）剛於94
        年7月31日支付完畢（見同上），至於94年度2期（94年
        7月至94年12月）其繳納期間為95年1月1日至95年1月31
        日，依上揭最高法院判例、裁判所持法律意見，系爭房
        屋之使用系爭土地既有對價之支付，即令原告片面以土
        地補償金名目收取，於法要不得謂非租賃，法理甚明。
     3.退步言之，原告請求被告卯○○8人拆屋還地，其具體事
       實根據為何？並未說明。又被告卯○○等對於系爭房屋
       尚無處分權，原告之請求焉能准許。另原告就嘉義市○○○路17號房屋之變更追加，被告不同意，因其變更前
       後之訴訟標的不同，且有礙被告防禦權之行使。退步言
       之，原告上開所云「應為被告自行重建」乙節，被告辛○○爭執否認之。
（二）按土地及其土地上之房屋同屬一人所有，而僅將土地或僅
      將房屋所有權或事實上處分權（最高法院85年度台上字第
      51號判決參照）讓與他人，或將土地及房屋同時或先後讓
      與相異之人時，土地受讓人或房屋受讓人與讓與人間或房
      屋受讓人與土地受讓人間，推定在房屋得使用期限內有租
      賃關係，其期限不受449條第1項規定之限制，民法第425
      條之1第1項定有明文。本件由原告所提出原證一土地登記
      謄本觀之，系爭坐落嘉義市○○段○○段28、29地號土地
      係分別於4年5月24日、11月29日因買賣分別再於42年3月4
      日、45年6月24日登記為嘉義市所有，則上開之房、地原
      否屬同一人所有？即有查明之必要，若果上開房、地原均
      屬同一人所有，縱然土地因買賣現登記為嘉義市所有，但
      地上建物既為被告之「先人」於嘉義市取得土地所有權前
      即已買賣取得所有使用，依上揭之說明，系爭房屋之於系
      爭土地，自有租賃關係存在，理之甚明。另關於原告訴請
      被告辛○○遷還之門牌號碼嘉義市○○○路17號房屋部分
      ，由卷附嘉義市地政事務所95.6.15複丈成果圖觀之，屬
      鐵骨造房屋，乃現代化之建材，則原告主張為其所有訴請
      遷讓，依民事訴訟法第277條之規定，在原告舉證證明確
      屬其所有無疑義前，其請求於法不應准許。況依民法第94
      3、944條之規定，被告辛○○之占有受到法律之保障。
（三）按稅捐機關就房屋所為稅籍資料納稅義務人之記載，為便
      利課稅而設，與依土地法辦理之所有權登記有別，跟所有
      權之取得無關，此與地政機關依土地法規定所為所有權登
      記有絕對效力情形有間，因此，尚不能據房屋之納稅義務
      人而認定該房屋由納稅義務人取得所有權，最高法院著有
      71年度台上字第181號、72年度台上字第1816號裁判要旨
      所持法律意見，足供參酌。本件原告就系爭嘉義市○○○
      路13、15、19、21、21之1號房屋，以稅捐機關稅籍記錄
      表及稅籍證明書上分別記載：被告卯○○、辰○○；甲○○；丁○○、丙○○；庚○○；乙○○為納稅義務人乙節
      ，即據為主張被告卯○○、辰○○為就系爭民生北路13號
      房屋有所有權或事實上處分權；被告甲○○就系爭民生北
      路15號房屋有所有權或事實上處分權；被告丁○○、丙○○就系爭民生北路19號房屋有所有權或事實上處分權；被
      告庚○○就系爭民生北路21號房屋有所有權或事實上處分
      權；被告乙○○就系爭民生北路21之1號房屋有所有權或
      事實上處分權云云，依上揭最高法院裁判要旨，於法尚非
      有理。析言之：
    1.由卷附嘉義市稅捐稽徵處95.9.6嘉市稅房字第0950730942
      號函覆鈞院略以：「…說明二、…（一）嘉義市○○○路
      13號房屋（稅籍編號：00000000000），依本處房屋稅籍
      登記表記載，原始納稅義務人為蕭東宗，78年12月21日因
      繼承移轉房屋納稅義務人名義變更為卯○○、辰○○等二
      人所有，80年7月因道路拓寬，將原始設籍之2層樓木造房
      屋拆除…」觀之，足見上開房屋稅籍之記載課稅2層樓木
      造房屋與現時系爭13號鐵骨造房屋不同，尚不能充足的資
      為證明現在系爭嘉義市○○○路13號「鐵骨造店鋪住房二
      層樓房屋係屬被告卯○○、辰○○所有或有其事實上處分
      權。又上開函說明二、（一）末所指…「原始設籍之2層
      樓木造房屋折除「重建為2層樓鋼鐵造房屋」乙節，其出
      資建造者為何人？原告並未舉證證明係被告卯○○、辰○○原始出資建造而取得所有或有事實上處分權，因此，原
      告訴請被告卯○○、辰○○折除云云，被告卯○○、辰○○爭執不同意之。
    2.又由上開函說明二、（二）：「嘉義市○○○路15號房屋
      （稅籍編號：00000000000），依本處房屋稅籍登記表記
      載，原始納稅義務人為蔡溪北，81年6月20日因買賣移轉
      房屋納稅義務人名義變更為甲○○所有，80年7月因道路
      拓寬，將原始設籍之一層樓木竹造房屋拆除重建為3層樓
      鋼鐵造房屋」觀之，足知：嘉義市○○○路15號房屋稅原
      始設籍納稅之1層樓木竹造房屋之稅籍固於81年6月20日變
      更被告甲○○為納稅義務人，但此原始設籍之1層樓木造
      房屋既經折除，自即不能以其納稅義務人變更為被告甲○○乙節，即遽謂被告甲○○就現在系爭嘉義市○○○路15
      號「鐵骨造店鋪住房」三層樓房有所有權或事實上處分權
      。至於現時民生北路15號3層樓鋼鐵造房屋，究由何人出
      資建造而取得其所有權或事實上處分權，原告未舉證以實
      其說，則其訴請被告甲○○拆除云云，被告甲○○爭執不
      同意之。
（四）又由上開函說明二、（三）：「嘉義市○○○路19號房屋
      （稅籍編號：00000000000），依本處房屋稅籍登記表記
      載，原始納稅義務人為張尚智，民國61年7月17日因繼承
      移轉房屋納稅義務人名義變更為丁○○、丙○○等二人所
      有，民國80年7月道路拓寬時，僅拆除部分面積，構造仍
      維持原木造不變」之記載，對照嘉義市地政事務所95.7.7
      複丈成果圖所示系爭現時嘉義市○○○路19號房屋係：「
      鐵骨造店鋪住房」二層樓房屋，與上開函所指之「木造」
      根本不同，因此，顯難徒據原告所提之房屋稅籍登記表之
      記載，資為認定被告丁○○、丙○○就現時系爭民生北路
      19號二層樓鐵骨造店鋪住房有事實上處分權之證據，理之
      甚明。又原告95.11.28民事準備書狀檢送之附件3、4、5
      門牌證明書影本2份、申請書影本、稅籍證明書影本2份，
      依上揭最高法院裁判要旨，亦不足以證明系爭民生北路21
      號、21-1號房屋被告庚○○、乙○○對之有所有權或實事
      上處分權。
（五）又原告於95年3月31日民事準備書狀檢附證物三被告陳情
      書乙份，據為主張系爭房屋被告對之有所有權及處分權云
      云，於法尚有未洽：
    1.上開陳情書「具狀人」項下固有被告卯○○、辰○○；甲○○；丁○○；乙○○等之署押及印文，然此之署押及印
      文是否確為上開被告等所具、捺，原告並未舉證以實其說
      ，上開被告等爭執之。又由上開陳情書內容略以：「查本
      系爭土地之地上建物，具狀人於民國三十九年間，市府未
      設立於此，即以高價購買，並有買賣契約書及房屋稅單可
      為憑證，上列之房屋屬具狀人之財產…」云云，對照嘉義
      市地政事務所95.7.7土地複丈成果圖所示目前系爭房屋均
      屬「鐵骨造」、「加強磚造、鐵骨造」之現代化建材觀之
      ，與上開陳情書內容所敘，顯非相同之建物，準此，尚難
      徒據上開陳情書遽認系爭現況房屋被告對之有事實上處分
      權。
    2.又上開陳情書所云：「查79年間，民生北路道路拓寬期間
      ，單向拆除民宅，因而必須修繕，始能居住、使用，具狀
      人已花費不少金錢…」，究何所指？尚有未明。何況，上
      開陳情書除有本件部分被告之署押及印文外，尚有訴外人
      等8人之署押及印文，因此，其陳情真意何在？亦有不明
      ，準此，尚難徒以上開陳情書資為認定本件被告就系爭房
      屋有處分權。
（六）又系爭嘉義市○○○路11巷1號鐵骨造二層樓住房，業經
      釣院於95年6月15日現場履勘時，經在場人陳金鳳陳明：
      「問：系爭房屋是何人蓋的？答：是我公公留下來的…」
      （見95.6.15勘驗筆錄），則上開房屋既為陳金鳳之公公
      留下來的，何以被告卯○○、辰○○對之有所有權及處分
      權？原告卻未有任何之舉證說明，足見，原告請求被告卯
      ○○、辰○○應將上開房屋拆除，於法即屬無理由。又系
      爭嘉義市○○○路21號鐵骨造、加強磚造二層店鋪住房建
      物，原告訴請被告庚○○應將之拆除，惟何以被告庚○○
      就之有處分權能，原告除於95.11.28民事準備書狀檢送附
      件3、4、5之門牌證明書影本2份、申請書影本及稅籍證明
      書影本2份外，則未有其它舉證以實其說，所為請求於法
      亦難准許。
（七）又建築物所有權之歸屬，仍以實際出資興建者為準（最高
      法院著72年度台上字第1282號裁判要旨參照）；又拆屋還
      地之訴，應以對地上物有拆除權能為之（最高法院著78年
      度台上字第1815號裁判要旨參照）。本件系爭嘉義市○○○路11巷1號、13、15、19、21、21之1號等鐵骨造（加強
      磚造）二、三層樓房屋，究係何人實際出資興建？原告未
      有任何之舉證說明，徒主張被告對之有所有權，於法尚非
      可取。又何以被告等對於系爭房屋有處分權能？原告亦未
      有確實之舉證說明，則其訴請被告卯○○8人拆屋還地云
      云，依上揭之說明，於法亦有未合。
（八）關於嘉義市○○○路17號鐵骨造店鋪住房二層樓房屋，原
      告請求被告辛○○返還部分，原告於95.11.16民事準備書
      狀檢送附件二「嘉義市○○○路十七號房屋稅籍登記表影
      本乙份」，主張上開房屋屬其所有，因此，本於房屋之所
      有權請求被告辛○○遷出並返還上開建物及於95.11.28民
      事準備書狀檢送附件1、2「手抄式房屋稅籍登記表影本、
      租賃契約書影本」，追加依租賃法律關係請求被告辛○○
      返還上開建物云云，第查：
    1.由原告95.11.16檢送上開房屋稅課稅明細表所載內容觀之
      ，根本看不出所載課稅房屋即係系爭「鐵骨造」店鋪住房
      二層樓房。另原告95.11.28檢送之手抄房屋稅籍登記表，
      其所載內容，亦無法證明所載課稅房屋即係系爭現時「鐵
      骨造」店鋪住房二層樓房屋。又上開原告95.11.16明細表
      所載：1層別：01、面積：營業（1）13.2；住家（3）12.
      3；2層別：02、面積：住家（3）25.5」，合計51平方公
      尺，惟觀卷附上開房屋複丈成果圖一層34.68；二層34.68
      ，合計69.36平方公尺，根本不合。另95.11.28檢送之登
      記表：「營業用坪數6.11；住家用坪數9.07、15.28」，
      合計30.46坪，與現時系爭鐵骨造二層樓房合計69.36平方
      公尺（即20.98坪）, 亦顯然不同。
    2.又原告95.11.28民事準備書狀檢送之附件二嘉義市公有房
      屋租賃契約影本所載嘉義市○○○路17號房屋乃「木造平
      房」，與現時系爭上開「鐵骨造店鋪住房二層樓房」，根
      本不同，準此，原告據上開租賃契約主張上開「鐵骨造」
      二層樓房乃其所有、出租予被告辛○○、追加租賃法律關
      係請求返還云云，於法亦非可取。足見，原告檢送之上開
      房屋稅課稅明細表及租賃契約，根本不足以證明系爭上開
      「鐵骨造」店鋪住房二層樓建物乃原告所有甚明，因此，
      原告本於房屋所有權及租賃法律關係對於被告辛○○請求
      自上開建物遷出及返還該建物云云，於法即屬不能准許。
      至於原告縱為訟爭房屋基地登記之所有人，惟其於法尚無
      法以土地所有權人之地位請求被告辛○○自訟爭房屋遷出
      並返還該房屋，允無疑義。
（九）又嘉義市稅捐稽徵處業於95.9.6以嘉市稅房字第09507
      30942號函覆鈞院略以：「…說明二、有關貴院囑查房屋
      稅籍資料，除嘉義市○○○路11巷1號、民生北路21、21
      之1號查無房屋稅籍資料外…」，準此，原告於95.11.28
      民事準備書狀檢送之附件3、4、5門牌證明書影本二份、
      申請書影本及稅籍證明書影本二份，被告庚○○、乙○○
      均爭執之，因此，自難徒據原告上開檢送之影本資料資為
      不利於被告庚○○、乙○○之判決基礎。
參、本院得心證理由：
一、原告主張被告分別為系爭建物之所有權人或事實上處分權人
    ，被告無權占用系爭土地，原告本於所有權之法律關係，請
    求被告拆屋還地等情，為被告卯○○8人否認，被告卯○○8
    人辯稱：被告按期繳交租金，雙方成立租賃關係，並非無權
    占有，且原告僅提出部分房屋稅籍資料，無法據以證明被告
    卯○○8人為系爭房屋所有權人或處分權人，原告不得請求
    被告卯○○8人拆屋還地等語。則本件爭點在於被告是否無
    權占用系爭土地而應拆屋還地。經查：
（一）系爭建物所有權或事實上處分權之歸屬情形：
    1.嘉義巿新富段四小段28地號土地如附圖三編號Ａ、同段29
      地號土地如附圖三編號Ａ1所示之建物（即門牌號碼為嘉
      義巿民生北路11巷1號之房屋）及同前段29地號土地如附
      圖一編號Ｂ所示之建物（即門牌號碼為嘉義巿民生北路13
      號之房屋）（下稱系爭1及13號房屋）：
      查系爭1及13號房屋係未經辦理保存登記之鐵骨造二層建
      物，此有本院於現場勘驗時所拍攝之現場照片（見本院卷
      一第82、83、129頁）及嘉義市地政事務所96年10月19日
      複丈成果圖（即附圖三、一）在卷足按。被告卯○○於本
      院稱系爭1及13號房屋係由其祖父即被繼承人蕭東宗所蓋
      （見本院卷二第297頁），另訴外人寅○○○於本院現場
      勘驗時亦稱系爭1號房屋係其公公即被繼承人蕭東宗留下
      來（見本院卷一第122頁），是系爭1及13號房屋房屋為訴
      外人蕭東宗所興建乙節，應堪採信。系爭房屋雖未辦理保
      存登記，依法應為蕭東宗所有，嗣蕭東宗於78年9月12日
      死亡，訴外人蕭清玉、卯○○、辰○○、子○○、壬○○
      、癸○○、戊○○○、蕭許雪娥、丑○○等為蕭東宗之全
      部合法繼承人，其中除被告卯○○、辰○○外，其餘繼承
      人7人則拋棄繼承，有原告提出之戶籍謄本及本院78民勤
      字第839號通知1附卷可按（見本院卷二第311至329、406
      頁），是系爭1及13號房屋應由被告卯○○、辰○○繼承
      所有，堪可認定。
    2.嘉義巿新富段四小段29地號土地上如附圖一編號Ｃ所示之
      建物（即門牌號碼為嘉義巿民生北路15號之房屋）、嘉義
      巿新富段四小段29地號土地上如附圖一編號Ｄ所示之建物
      （即門牌號碼為嘉義巿民生北路17之房屋）、嘉義巿新富
      段四小段29地號土地上如附圖一編號Ｅ所示之建物（即門
      牌號碼為嘉義巿民生北路19號之房屋）、嘉義巿新富段四
      小段29地號如附圖三編號Ｆ、同段20-15地號土地上如附
      圖三編號Ｆ1所示之建物、嘉義巿新富段四小段29地號土
      地上如附圖二編號Ａ所示之建物（即門牌號碼為嘉義巿民
      生北路21號之房屋）（下稱系爭15、17、19、21附1、21
      號房屋）
    被告訴訟代理人雖抗辯原告未舉證系爭房屋確為被告所有
      或有事實上處分權，然被告甲○○本人於本院96年11月13
      日、97年2月25日言詞辯論期日稱系爭15號房屋係其向訴
      外人蔡溪北購買（見本院卷二第297、443頁），另被告乙○○本人於本院96年12月19日言詞辯論期日稱系爭21附1
      號房屋係其所購買（見本院卷二第348頁），且被告訴訟
      代理人於本院95年11月21日言詞辯論期日亦稱系爭15號房
      屋係被告辛○○所蓋（見本院卷一第195頁），而原告提
      出之93年11月日訴請聲明狀，被告甲○○、乙○○、巳○○、丁○○、庚○○等人向嘉義市政府請求撤銷執行搬遷
      之聲明狀中，載明具狀人為房屋所有權人，並有被告甲○○、乙○○、巳○○、丁○○、庚○○之簽名等情以觀，
      （見本院卷二第409至414頁），堪認被告甲○○為系爭15
      號房屋現事實上處分權人，被告辛○○、巳○○為系爭17
      號房屋所有權人或事實上處分權人，被告丁○○為系爭19
      號房屋所有權人或事實上處分權人，被告乙○○為系爭21
      附1號房屋所有權人或事實上處分權人，被告庚○○為系
      爭21號房屋所有權人或事實上處分權人。
    又依嘉義市稅捐稽徵處96年10月18日嘉市稅房字第096073
      7380號函所示，系爭19號房屋於61年間雖變更名義人為被
      告丁○○、丙○○等二人，然系爭19號房屋為未辦保存登
      記之建物，而房屋稅籍資料乃為行政管理之目的而設置，
      並非上開房屋之所有權移轉登記，被告丙○○既未於上開
      聲明狀中簽名表示其為系爭19號房屋所有權人，且於本件
      訴訟否認自己對系爭19號房屋有所有權及處分權，尚難以
      稅籍資料逕認被告丙○○為系爭19號房屋所有權人或事實
      上處分權人。
二、按所有人對於無權占有其所有物者，得請求返還之；對於妨
    害其所有權者，得請求除去之，民法第767條定有明文。本
    件原告本於所有權管領權能，依上開法律規定，請求無權占
    用其所有物者，返還占用之土地，上揭被告既抗辯非無權占
    用，自應就其有何占有使用系爭土地之正當權源，負主張及
    舉證之責。被告卯○○8人抗辯有繳交租金成立租賃關係云
    云，並提出被告乙○○、甲○○、庚○○、丁○○、丙○○
    、卯○○、辰○○等人82、83、85、86年嘉義市政府市有房
    地租金收入繳款書、83年使用補償金收入繳款書、93、94年
    土地補償金、82年租金繳納通知書為據（見本院卷一57至64
    頁），然此為原告否認，主張依嘉義市市有財產管理自治條
    例及到期前租賃契約第12條約定，原告與被告於租約到期後
    即未再續租，收取使用補償費係本於嘉義市市有財產管理自
    治條例及上開租賃契約第12條約定等語，並提出到期前之嘉
    義市公有基地租賃契約影本為據（見本院卷二305至307頁）
    ，參諸上開租賃契約訂有期限且第12條約定：「租期屆滿即
    為終止租賃關係，不另通知。如有意繼續租用者，應于租期
    屆滿前一個月，自動申請出租機關同意後辦理換約，否則出
    租機關視為無意續租。租期屆滿後，承租人未經辦理換約續
    租仍為使用者，應負損害賠償責任，按租金計算方式繳納使
    用補償金，並不得主張民法第451條之適用及其他異議。」
    ，上開租金收據均係之前有租賃關係存在時之收據，而嗣後
    土地補償金收入繳款書上皆註明「本件無租賃關係，收取使
    用補償金」等語（見本院卷一58、60、61、63至64頁），是
    兩造間應無租賃之合意甚明，自難僅憑原告收取土地補償金
    之事實，即謂原告就系爭土地有出租予被告之意思，被告卯
    ○○8人就兩造間有成立租賃關係或其合意並未舉證以實其
    說，又被告卯○○8人主張對於系爭建物於嘉義市取得所有
    前早自日據時期存在，系爭房、地原屬同一人所有等情，亦
    未提出舉證，被告卯○○8人主張非無權占有云云，自不足
    採。另被告巳○○經合法通知，未於言詞辯論期日到場，亦
    未提出書狀爭執，依民事訴訟法第280條第3項準用同條第1
    項規定，應視同自認原告所主張事實。
三、另被告丙○○既非系爭19號房屋所有權人或事實上處分權人
    ，已如前述，原告請求被告丙○○拆屋還地無理由，應予駁
    回。
肆、綜上所述，原告本於所有權管領權能，原告依上開規定，請
    求被告卯○○、辰○○、甲○○、辛○○、巳○○、丁○○
    、庚○○、乙○○拆除系爭建物將土地返還，為有理由，應
    予准許。至於原告請求被告丙○○拆除系爭建物將土地返還
    為無理由，應予駁回。
伍、判決所命之給付，其性質非長期間不能履行，或斟酌被告之
    境況，兼顧原告之利益，法院得於判決內定相當之履行期間
    或命分期給付，民事訴訟法第396條第1項前段定有明文。本
    件被告卯○○、辰○○、甲○○、辛○○、巳○○、丁○○
    、庚○○、乙○○占用系爭土地已數十年之久，欲其拆屋還
    地，當非立即可為，惟本件自原告於94年8月間提起訴訟迄
    今，歷時2年7月，造成原告長久不能利用系爭土地，而此一
    情況實不宜令其長久存在，令原告喪失更大之使用利益，斟
    酌實際情況，就本判決主文第1項至第6項之拆屋還地部分，
    爰定履行期間為3個月。
陸、原告及被告卯○○、辰○○、甲○○、辛○○、丁○○、庚○○、乙○○分別陳明願供擔保請准宣告假執行及免為假執
    行，經核無不合，爰分別酌定相當之擔保准許之。
柒、本件為判決之基礎已臻明確，兩造其餘主張陳述核與判決結
    果無影響，爰不予逐一論述，附此敘明。
捌、本件原告有關被告丙○○部分固受敗訴之判決，但原告主要請
    求部分仍受勝訴判決，本院酌量上情，針對訴訟費用部分，認
    由敗訴被告負擔為宜。
玖、據上論結，本件原告之訴為一部有理由，一部無理由，依民
    事訴訟法第385條第1項前段、第79條、第85條第1、2項、第
    390條第2項、第392條第2項、第396條第1項，判決如主文。
中    華    民    國    97    年    3     月    25    日
                  民事第一庭法  官  吳芝瑛
如對本判決上訴須於判決送達後20日內向本院提出上訴狀。
以上正本證明與原本無異。
中    華    民    國    97    年    3     月    25    日
                            書記官  馮澤文
附表：
 ┌────┬────┬──┬──┬────┬──┬──┬────┬─────┬──────┐
 │ 姓名   │  標示  │佔用│標示│面積∕平│構造│使用│建物門牌│原告供擔保│被告預供擔保│
 │        │        │地號│    │方公尺  │    │情形│        │金額（元）│金額（元）  │
 │        │        │    │    │(依樓層)│    │    │        │          │            │
 ├────┼────┼──┼──┼────┼──┼──┼────┼─────┼──────┤
 │        │        │    │    │ 19.55  │    │    │        │          │            │
 │        │        │ 28 │ Ａ ├────┤    │    │        │          │            │
 │        │   Ａ   │    │    │ 19.55  │    │    │嘉義市民│  新台幣  │   新台幣   │
 │        │(附圖三)├──┼──┼────┤鐵骨│住房│生北路11│   77萬   │ 232萬1,081 │
 │ 卯○○ │        │    │    │ 2.37   │ 造 │    │巷1號   │          │            │
 │ 辰○○ │        │ 29 │Ａ1 ├────┤    │    │        │          │            │
 │        │        │    │    │ 4.94   │    │    │        │          │            │
 │        ├────┼──┼──┼────┼──┼──┼────┼─────┼──────┤
 │        │   Ｂ   │    │    │ 47.50  │鐵骨│店舖│嘉義市民│  新台幣  │   新台幣   │
 │        │(附圖一)│ 29 │    ├────┤ 造 │    │生北路13│  131萬   │ 392萬6,127 │
 │        │        │    │    │ 49.64  │    │住房│號      │          │            │
 ├────┼────┼──┼──┼────┼──┼──┼────┼─────┼──────┤
 │        │        │    │    │ 32.48  │    │    │        │          │            │
 │        │   Ｃ   │    │    ├────┤鐵骨│店舖│嘉義市民│  新台幣  │   新台幣   │
 │ 甲○○ │(附圖一)│ 29 │    │ 34.08  │ 造 │    │生北路15│   90萬   │ 269萬5,455 │
 │        │        │    │    ├────┤    │住房│號      │          │            │
 │        │        │    │    │ 26.40  │    │    │        │          │            │
 ├────┼────┼──┼──┼────┼──┼──┼────┼─────┼──────┤
 │        │        │    │    │ 34.68  │    │    │        │          │   新台幣   │
 │        │        │    │    │        │    │    │        │          │ 274萬2,911 │
 │ 辛○○ │   Ｄ   │    │    ├────┤鐵骨│店舖│嘉義市民│  新台幣  │            │
 │ 巳○○ │(附圖一)│ 29 │    │        │ 造 │住房│生北路17│   91萬   │(巳○○未為 │
 │        │        │    │    │ 34.68  │    │    │號      │          │免假執行之聲│
 │        │        │    │    │        │    │    │        │          │請)         │
 ├────┼────┼──┼──┼────┼──┼──┼────┼─────┼──────┤
 │ 丁○○ │   Ｅ   │    │    │ 36.38  │鐵骨│店舖│嘉義市民│  新台幣  │   新台幣   │
 │ 丙○○ │(附圖一)│ 29 │    ├────┤ 造 │    │生北路19│   96萬   │ 287萬7,367 │
 │        │        │    │    │ 36.38  │    │住房│號      │          │            │
 ├────┼────┼──┼──┼────┼──┼──┼────┼─────┼──────┤
 │        │        │    │    │ 89.57  │    │    │        │          │            │
 │        │        │    │    ├────┤鐵骨│店鋪│        │          │            │
 │        │        │ 29 │ Ｆ │ 89.57  │ 造 │    │        │          │            │
 │        │        │    │    ├────┤    │    │嘉義市民│  新台幣  │   新台幣   │
 │        │   Ｆ   │    │    │ 41.31  │    │    │生北路21│  248萬   │ 744萬9,745 │
 │ 乙○○ │(附圖三)├──┼──┼────┤    │    │之1號   │          │            │
 │        │        │ 20-│Ｆ1 │  5.14  │加強│住房│        │          │            │
 │        │        │ 15 │    ├────┤磚造│    │        │          │            │
 │        │        │    │    │  5.14  │    │    │        │          │            │
 ├────┼────┼──┼──┼────┼──┼──┼────┼─────┼──────┤
 │        │        │    │    │二層樓總│鐵骨│    │嘉義市民│  新台幣  │   新臺幣   │
 │ 庚○○ │   Ａ   │ 29 │    │ 面積為 │造  │店鋪│生北路21│  118萬   │ 353萬5,017 │
 │        │(附圖二)│    │    │ 89.39  │加強│住房│號      │          │            │
 │        │        │    │    │        │磚造│    │        │          │            │
 └────┴────┴──┴──┴────┴──┴──┴────┴─────┴──────┘


司法院資訊處製作；財團法人民間司法改革基金會備份。
